ACORDAO-COMPLETO-2540960

ACÓRDÃO 4154/2022 ATA 25/2022 - PRIMEIRA CÂMARA

VISTOS, relatados e discutidos estes autos de embargos de declaração opostos pelo sr. Vilson Rogério Goinski ao Acórdão 3030/2022-TCU-Primeira Câmara,
ACORDAM os Ministros do Tribunal de Contas da União, reunidos em sessão da Primeira Câmara, ante as razões expostas pelo Relator, em:
9.1. conhecer dos embargos de declaração opostos pelo sr. Vilson Rogério Goinski para, no mérito, rejeitá-los;
9.2. informar ao recorrente que a oposição de novos embargos de declaração com intuito manifestamente protelatório ensejará a aplicação da multa prevista no art. 1.026, § 2º, do CPC;
9.3. dar ciência desta deliberação ao recorrente, à Secretaria Nacional de Segurança Pública e à Procuradoria da República no Estado do Paraná.

Embargos de declaração opostos por Vilson Rogério Goinski contra decisão que rejeitou embargos de declaração anteriormente apresentados.

Primeira Câmara

Secretaria Nacional de Segurança Pública.

3. Responsáveis/Recorrentes:
3.1. Responsáveis: Cedeps - Assessoria e Consultoria em Políticas Públicas - Eireli (09.015.382/0001- 00); Vilson Rogério Goinski (XXX.586.009-XX).
3.2. Recorrente: Vilson Rogério Goinski (XXX.586.009-XX).

13.1. Ministros presentes: Walton Alencar Rodrigues (Presidente), Benjamin Zymler (Relator), Vital do Rêgo e Jorge Oliveira.
13.2. Ministros-Substitutos presentes: Augusto Sherman Cavalcanti e Weder de Oliveira.

BENJAMIN ZYMLER

Ministro Benjamin Zymler.

Adoto como relatório a essência dos embargos de declaração manejados pelo Sr. Vilson Rogério Goinski em desfavor do Acórdão 3030/2022-TCU-Primeira Câmara:
"2.- PERSISTÊNCIA DAS OMISSÕES E DA CONTRADIÇÃO PRESENTES NO V . ACÓRDÃO.
Da omissão acerca dos documentos juntados no processo.
No caso em tela, verificou-se o cabimento de embargos de declaração em virtude da ausência de análise dos documentos juntados no processo.
Explicou-se, em sede de aclaratórios, que o Acórdão então objurgado limita o argumento de decisão ao relatório de fiscalização da vistoria in loco, que atesta a impossibilidade de aferição do cumprimento do objeto em virtude da falta de informações. Dessa forma, demonstrou-se que não houvera o confronto com as demais provas presentes nos autos.
No Acórdão nº 3030/2020, contudo, esta e. Corte de Contas assim entendeu: (transcrição de trecho da deliberação) 
O voto lavrado, conquanto insigne, merece ser revisto, o que se diz com todas as vênias de estilo. Isso, porque não houve o esclarecimento das omissões, cuja indicação foi equivocadamente compreendida como uma intenção de rediscutir o mérito do julgado. 
Insta recordar que, na oportunidade de defesa (peça nº 91 e seguintes) , o Embargante juntou toda a documentação que teve acesso, demonstrando cabalmente que houve a efetiva e satisfatória prestação dos serviços e emprego dos recursos federais. Além disso, esclareceu-se que a efetiva prestação do serviço foi objeto de fiscalização pela Superintendência de Planejamento e Gestão, que atestou a correta execução dos serviços contratados, conforme as cópias dos processos administrativos juntados na sequência de peças indicadas (peças n. 108 a 119) . E mais: o Embargante trouxe aos autos cópia de matérias jornalísticas que comprovam que os projetos objetos dos referidos Convênios foram noticiados à comunidade local (peça n. 120) .
Embora o Acórdão - nº 3030/2020 tenha reconhecido as peças 129 e 131 , ele insiste no argumento referente à independência entre as instâncias para valorar a conduta de forma diversa, quando, na verdade , o que se pretendeu nos embargos de declaração foi destacar a omissão acerca da documentação que instruiu o processo e da conclusão no sentido de que houve o cumprimento das obrigações contratuais.
Questiona-se: se todos os documentos foram analisados, como foi possível a firmar que as decisões pro feridas nas ações de improbidade não tinham sido levadas aos autos? 
Mesmo indicando novamente em sede de aclaratórios, estes foram rejeitados sem a devida apreciação, porquanto se restringe - a decisão que os rejeitou - em de fender a independência entre as instâncias.
Ora, sabe-se, conforme já consignado em ED anterior, que as decisões de improcedência não vinculam essa Corte de Contas. No entanto, o objetivo é apresentar provas de regularidade da execução do objeto, uma vez que o processo judicial é robusto e possui uma fase instrutória bastante rica, eis que serve à formação do convencimento do Magistrado. Nada se falou, por exemplo, acerca do trecho reproduzido: (excerto do Processo : 0000855-61 .2015 .8 .16 .0024) 
O Acórdão que rejeitou os embargos alega que a peça na ação que discutia a ausência da prestação de contas e dos bens adquiridos no convênio era manifestamente inepta, e que não teria sido especificado o montante a ser ressarcido ao Erário.
Data vênia, não é o que se extrai nos autos e o que se pode confirmar na sentença (peça 130) . A petição não era inepta, pois foi recebida pelo d. juízo.
Na outra ação, também juntada a esses autos (peça 129) , constata-se o seguinte objeto da demanda: 'convênio com a Secretaria Nacional de Segurança Pública para execução do Projeto Caminhos da Paz. [. . .] não houve a prestação de contas na data determinada e, quando da fiscalização in loco constatou-se a falta de bens, situação apontada no Relatório de Fiscalização CGFIS/DEAPSEG n . 048/2013'.
No relatório da sentença (autos nº 0000804-50 .2015 .8.16.0024) , verifica-se inclusive que o Tribunal de contas se manifestou nos autos em atenção ao Ofício que lhe fora encaminhado. Na fundamentação, o d. juízo analisa as razões levadas na petição inicial e as provas produzidas ao longo da instrução, concluindo que não era possível acolher o pedido formulado. Indica, inclusive, que a cobrança da Secretaria Nacional de Segurança Pública era em relação ao cumprimento do objeto do convênio, responsabilidade que não recaía exclusivamente sobre o réu, mas também ao seu sucessor na Prefeitura Municipal de Almirante Tamandaré.
Assim, a Corte de Contas deixa de apreciar que, em sede judicial, atestou-se o cumprimento, em tempo hábil, das obrigações contratuais pelo convenente.
Ademais , viu-se que o acórdão então obje tado pela oposição dos anteriores embargos de declaração, embora se remetesse às razões expostas pela Secretaria de Recursos (peça nº 211) , limitou-se a indicar as notas fiscais apresentadas, entendendo que não tinha sido possível encontrar nos autos a comprovação da execução física dos recursos.
Além disso, voltou a considerar o relatório da vistoria, enfatizando a suposta ausência de documentos que poderiam conduzir à conclusão diversa. Os únicos documentos examinados foram as fichas de inscrição (peças n. 188-191) , e, ainda assim, não consideradas pela ausência de assinaturas.
Neste ponto, o Acórdão nº 3030/2020 - que rejeitou os embargos de declaração - afirma que a intenção de rediscutir o valor dado a cada prova ficou clara na seguinte passagem dos embargos: 'É salutar esclarecer que tais fichas devem ser combinadas com os demais documentos apresentados , como as declarações fornecidas (peças nº 93 a 97) . Em outras palavras: a carência de documentação de um fato ocorrido há muitos anos impõe uma análise contextualizada. O conjunto probatório revela fragilidades documentais, mas atesta a execução do serviço'.
Com todo o respeito à figura dos eminentes conselheiros, há um equívoco de interpretação. Não se pretende rediscutir o valor dado a cada prova, mas sim assegurar que todas as provas tenham sido efetivamente analisadas. Defende-se a ausência da avaliação contextualizada porque inúmeros documentos apresentados foram ignorados. Apreciou-se isoladamente aqueles que eram convenientes ao julgamento na forma em que foi realizado. Por isso, persiste a omissão.
Tal como se faz na análise da execução financeira - examinando nota a nota -, é preciso fazer na análise da execução material, isto é, observar todas as provas juntadas. Nesse ponto reside e persiste a obscuridade do decisum.
Para demonstrar a afirmação feita, o r. voto reproduz passagem da decisão colegiada que estampa a tabela elaborada pela unidade técnica da Secretaria de Recursos. Contudo, são justamente os itens reproduzidos que ignoraram todos os itens expostos pela defesa na oportunidade de interposição do Recurso de Reconsideração, por meio do qual se esclareceu o correto emprego do recurso federal contraído nos objetos contratados , e indicou os documentos financeiros e contábeis juntados nos autos para comprovar a utilização efetiva do recurso federal nas finalidades públicas a que eram destinados.
Frisa-se que a documentação capaz e suficiente de atestar as informações pertinentes ao correto emprego dos recursos dos Convênios não foi considerada na tabela exposta pelo acórdão e reproduzida pela decisão que rejeitou os embargos de declaração opostos.
Da contradição acerca da responsabilidade pela destinação dos recursos públicos: do real objeto da Tomada de Contas.
Neste ponto, a omissão igualmente se mantém, senão vejamos.
Foi consignado que o Acórdão então objurgado afirma que o argumento de que existe área da prefeitura responsável pela fiscalização e obrigação de prestar contas não desobriga o Recorrente da responsabilidade de apresentar os documentos necessários à comprovação da utilização dos recursos (item 14 .2, 14 .3 e 14.4) .
A partir disso, explicou-se nos embargos de declaração opostos que a mesma decisão desconsidera que tal medida foi tomada. Em verdade, confunde-se a regularidade da aplicação dos recursos com a obrigação de entrega da documentação, o que ora se discute.
Não obstante, o Acórdão nº 3030/2020 afirma que não há contradição porque 'a não comprovação da boa e regular aplicação dos recursos repassados decorreu dos problemas já apontados, que dizem respeito basicamente à falta de documentos comprobatórios da qualificação de 900 pessoas no âmbito do projeto de formação continuada para uma cultura de paz'.
Veja: a contradição persiste porque o acórdão novamente deixa de analisar a distinção estabelecida entre a fiscalização e a obrigação de prestar contas e, por conseguinte, a escancarada incompatibilidade entre a condenação e a postura de entregar toda a documentação que estava em seu alcance. 
Repita-se: toda a documentação que estava no seu alcance foi entregue pelo Embargante, inclusive a realização da prestação de contas do convênio no sistema SICONV pela equipe de Gestão do Embargante, o que aparentemente foi desconsiderado na decisão do TCU.
O Acórdão nº 3030/2020, porém, repete o conteúdo da decisão anterior.
Da omissão sobre as formas de comprovação da execução material do objeto do convênio.
Como indicado nos embargos de declaração opostos anteriormente, o r. Acórdão então combatido consignou a ausência da boa e regular aplicação dos recursos repassados, tendo em vista a falta de comprovação da execução física e do nexo de causalidade entre aqueles recursos financeiros comprovados e os serviços entregues à sociedade.
Assim, o ora Embargante apontou omissão acerca do que seria considerado suficiente em relação àquilo que foi apresentado. Afinal, juntaram-se declarações dos próprios funcionários da Prefeitura atestando a execução dos serviços.
Para fins de contribuição com o esclarecimento dos fatos apurados, apresentou-se a resposta da Controladoria Geral do Município a Ofício encaminhado pelo Embargante em busca de informações e esclarecimentos. Por meio do documento juntado, viu-se a precisa indicação de indica os nomes das pessoas que atuaram como instrutores, relatando a realização de oficinas de treinamento pela Prefeitura, especificando os temas envolvidos e apresentando provas - como fotografias dos alunos e dos eventos, bem como a transcrição de relatos. Destacou-se, ainda, a conclusão do Controlador Geral do Município: (transcrição da conclusão do parecer da CGM) 
Assim, certificou-se a existência do levantamento dos de talhes referentes ao convênio em questão, atestando a regularidade da execução.
Aparentemente, no Acórdão nº 3030/2020, reservou-se um único parágrafo para afastar toda a documentação juntada, resumindo a razão em 2 linhas: "Contudo, as listas de presença e as fotos encaminhadas indicam a realização de eventos esportivos e artísticos (apresentações de dança e teatro) .
Ora, esse é o objeto do convênio: a formação continuada de profissionais, voluntários e jovens atuantes nos diferentes programas sociais e projetos de voluntariado na rede municipal. Não por outra razão que o Acórdão anterior - nº 1932/2022 estampa as seguintes inconsistências: (transcrição de trecho da decisão) 
O Acórdão ora combatido a firma que há indícios de que se refiram ao Convênio 23/2008 ("Caminhos da Paz") .
Contudo, não há qualquer elemento por meio do qual se possa inferir tal relação. O documento juntado (processo nº 0018 .005412/2022) traz in formações específicas e delimitadas referentes ao Convênio 20033057200800026.
Além disso, os embargos de declaração opostos haviam consolidado as seguintes informações: [.. .] verifica-se que (i) houve atuação em prol de voluntários e jovens atuantes nos diferentes programas sociais e projetos de voluntário na rede municipal; (ii) o treinamento atingiu aproximadamente 900 pessoas em ações realizadas nos períodos diurno e no turno; (iii) não foi possível apresentar a relação dos participantes porque foi constatada a perda de documentos afetos ao controle dos treinados por parte da gestão anterior - o que impede a certificação do nome exato de cada um dos beneficiados pelas oficinas; (iv) não houve encerramento das oficinas de forma antecipada e nem houve baixo interesse da comunidade - pelo contrário, houve grande engajamento da população, conforme atestado pelo senhor Cícero de Oliveira , ouvido pela Controladoria do Município (documento anexo) ; (v) a liquidação das despesas foi realizada pela Secretaria Municipal de Planejamento e Gestão. 
No acórdão ora objurgado não há qualquer análise acerca das conclusões realizadas, senão apenas e tão só a repetição da decisão anterior no sentido de que deveriam ser apresentadas listas de presença, fichas de inscrição, qualificação dos instrutores e outros documentos.
Dessa forma, a decisão merece esclarecimento acerca do arcabouço probatório levado à apreciação desta Corte de Contas, nos pontos identificados ao longo destes Embargos.
3.- PEDIDO
Diante da persistência da omissão, requer-se:
I - Seja recebido e conhecido o presente Embargos de Declaração, uma vez que tempestivo e presentes os requisitos de admissibilidade;
III - No mérito, seja provido o presente recurso para sanar as omissões e eliminar as contradições apontadas naquele v. Acórdão, atribuindo-lhe e feitos infringentes, na forma como requerida."
2.	A decisão embargada foi proferida na sessão de 31/5/2022 e publicada no Diário Oficial da União de 9/6/2022. Os embargos foram opostos em 17/6/2022. 
	É o relatório.

Luiz Gustavo de Andrade (OAB/PR 35.267), Valmor Antônio Padilha Filho (OAB/PR 36.343), Luiz Fernando Zornig Filho (OAB/PR 27.936), Marco Aurélio Pereira Machado (OAB/PR 66.281) e outros, representando Vilson Rogério Goinski.

Procurador Rodrigo Medeiros de Lima.

TOMADA DE CONTAS ESPECIAL. CONVÊNIO. NÃO COMPROVAÇÃO DA REGULAR APLICAÇÃO DOS RECURSOS PÚBLICOS. CONTAS IRREGULARES, DÉBITO E MULTA. RECURSO DE RECONSIDERAÇÃO. NEGATIVA DE PROVIMENTO. CIÊNCIA. EMBARGOS DE DECLARAÇÃO. TENTATIVA DE REDISCUSSÃO DO MÉRITO. CIÊNCIA. OPOSIÇÃO DE NOVOS EMBARGOS DE DECLARAÇÃO. REJEIÇÃO.

TOMADA DE CONTAS ESPECIAL (TCE)

Secretaria de Recursos (Serur); Secretaria de Controle Externo de Tomada de Contas Especial (SecexTCE).

Preliminarmente, conheço do recurso em apreço, visto que foram preenchidos os requisitos necessários à espécie. 
2.	Trata-se de embargos de declaração opostos pelo Sr. Vilson Rogério Goinski, ex-prefeito de Almirante Tamandaré/PR, ao Acórdão 3030/2022-TCU-Primeira Câmara. Por meio dessa decisão, o Tribunal rejeitou outro recurso da mesma espécie apresentado pelo recorrente, mantendo-se o Acórdão 1932/2022-TCU-Primeira Câmara, que negou provimento ao recurso de reconsideração por ele interposto. 
3.	Na decisão inicial desta Corte (Acórdão 13342/2020-TCU-Primeira Câmara) , o Colegiado julgou irregulares as contas do Sr. Vilson Rogério Goinski, condenou-o em débito (valor histórico de R$ 99.948,44) e aplicou-lhe multa de R$ 15.000,00, esta com fundamento no art. 57 da Lei 8.443/1992. Não foram arrolados outros jurisdicionados.
4.	Essas deliberações foram proferidas no âmbito da tomada de contas especial instaurada pela Secretaria Nacional de Segurança Pública em razão da não comprovação da regular aplicação dos recursos repassados pela União no âmbito do Convênio 26/2008, firmado com o município de Almirante Tamandaré/PR para a formação continuada de profissionais, voluntários e jovens atuantes nos diferentes programas sociais e projetos de voluntariado na rede municipal.
5.	Como já tive oportunidade de expor nas outras deliberações por mim relatadas, o ajuste previu o treinamento de 900 pessoas em ações que deveriam ser realizadas nos períodos diurno e noturno. As atividades estavam separadas em três grandes grupos: i) compra de equipamentos permanentes (computador, impressora, mesas, cadeiras, armários, projetor, quadro, bebedouro, dentre outros) , ao custo de R$ 24.806,40; ii) aquisição de materiais de consumo (copos, colheres, xícaras, pincéis, lápis, canetas, borrachas, réguas, pastas, diferentes tipos de papéis, etiquetas, por exemplo) , ao custo de R$ 4.198,30; e iii) contratação de serviços (coordenação de projeto e apoio pedagógico e administrativo) , no valor de R$ 117.000,00. 
6.	Portanto, o total de gastos previstos foi de R$ 146.004,70, sendo R$ 143.084,60 oriundos do Governo Federal e o restante (R$ 2.920,09) a título de contrapartida. 
7.	A prestação de contas foi apresentada intempestivamente (16/4/2013) , já na gestão seguinte à do embargante, e informava a realização apenas parcial das metas. O relatório de execução físico-financeira mencionava o desembolso de apenas R$ 99.948,44, o que ensejou a devolução do saldo aos cofres federais. 
8.	Foi impugnada a integralidade dos recursos utilizados (R$ 99.948,44) , dada a existência de diversos problemas na comprovação da execução física do convênio. Faltavam informações básicas sobre as atividades supostamente realizadas - tipo de treinamento, por exemplo. Não havia relação de treinandos e de instrutores, formação destes últimos, listas de presença, local da realização dos eventos, duração e forma de divulgação e de convocação. Se não bastasse, em vistoria realizada no ano de 2013, não foram localizados os equipamentos permanentes informados no plano de trabalho e constantes da relação de bens adquiridos na prestação de contas, tampouco localizadas possíveis sobras dos materiais de consumo. 
9.	No recurso de reconsideração, o ex-prefeito argumentou a existência de ações de improbidade administrativa sobre os mesmos fatos, consideradas improcedentes pelo Poder Judiciário, o que impediria a atuação do TCU; a comprovação da boa e regular aplicação dos recursos repassados; não ser o fiscal do contrato; e a atuação com boa-fé na gestão dos recursos - circunstância que, no seu entender, impossibilitaria o ressarcimento de valores. 
10.	Todas essas questões foram afastadas. Insatisfeito, opôs embargos de declaração, oportunidade em que aduziu existirem duas omissões e uma contradição, a saber: i) falta de análise dos documentos juntados ao processo, que supostamente demonstrariam a prestação dos serviços e a regularidade do convênio; ii) falta de esclarecimento sobre as formas de comprovação da execução material do objeto do convênio; e iii) que toda a documentação que estava ao alcance do embargante foi entregue, sendo incoerente a manutenção de sua condenação. 
11.	Na decisão recorrida, expus ter havido o preenchimento apenas formal dos requisitos de admissibilidade dos embargos de declaração, pois o objetivo seria rediscutir o mérito do julgado. Isso porque os documentos apresentados nas diversas fases processuais foram analisados - muitos dos quais mencionavam outro convênio firmado com o Governo Federal - e porque a Secretaria Nacional de Segurança Pública havia orientado os convenentes sobre como demonstrar a boa e regular aplicação dos recursos, oportunidade em que se esclareceu o nível de informação exigido da convenente (listas de presença, fichas de inscrição, qualificação dos instrutores, dentre outros) .
12.	Eis o trecho em que tratei dessas questões:
"16.	Como se percebe, o embargante preenche apenas formalmente os requisitos de admissibilidade, mas não os satisfaz materialmente. Intenta, na verdade, rediscutir o mérito do julgado, o que é incabível em face da estreita via recursal escolhida. Lembro que, há muito, a jurisprudência do Tribunal já se consolidou no sentido de que não cabem embargos de declaração quando não existe omissão, contradição ou obscuridade, mas apenas alegação de questões afetas ao mérito da decisão combatida. Cito, nesse sentido, o Acórdão 2703/2009-TCU-Primeira Câmara. 
17.	Ao contrário do que alega, os documentos apresentados nas diversas fases processuais, incluindo os novos elementos colacionados após a interposição do recurso, foram devidamente analisados na decisão embargada, como pode ser visto na seguinte passagem: 
'15.	Não está comprovada a boa e regular aplicação dos recursos repassados. As listas de presença, os relatórios e as fichas de inscrição juntadas no recurso não podem ser aceitos, sobretudo porque fazem referência a ações de outro ajuste que o município mantinha com o Governo Federal ('Caminhos da Paz', objeto do Convênio 23/2008) .
16.	Outras inconsistências podem ser mencionadas. A maioria dos documentos não contém a assinatura dos instrutores, nem dos alunos (ou de seus representantes legais) . Há relatos de diversas intercorrências, como encerramento das oficinas de forma antecipada ou até mesmo sua não realização, dado o baixo interesse da comunidade. Parte das atividades esportivas, por exemplo, não puderam ser realizadas em razão do excesso de sujeira em uma escola, como pode ser visto no ofício de peça 180:
'Venho através deste,[sic] solicitar 'urgência' na limpeza do Ginásio da Escola CAIC, pois a sujeira está insuportável, com um mau cheiro terrível, ficando assim inviável a utilização do local, visto que existem animais como 'pombos' que transmitem doenças. Prejudicando assim o desenvolvimento das atividades na Oficina de Esportes.' 
17.	Como apontado pela unidade técnica, os relatórios de atividades tratam conjuntamente de dois projetos que estavam em curso naquela época: ''Formação Continuada de Uma Cultura de Paz', referente ao Convênio 26/2008, objeto da presente TCE, e 'Caminhos da Paz'', objeto do Convênio 23/2008. Ou seja, não é possível estabelecer a correlação entre as imagens e o ajuste ora em apreciação. 
18.	Nas peças 149 a 164, o recorrente traz cópia dos processos de pagamento. Apesar de a execução financeira não ter sido utilizada como fundamento para a condenação - a impugnação decorreu dos problemas na execução física -, a Secretaria de Recursos realizou cotejo entre as notas fiscais e a movimentação bancária da conta específica do ajuste e constatou a ausência de documentos que lastreassem os últimos dois lançamentos. Transcrevo tabela elaborada pela unidade técnica: 
	Extrato Bancário
	Notas Fiscais

	Número do Lançamento
	Data do lançamento devedor
	Valor
	Peça
	Número
	Descrição
	Data
	Valor
	Peça

	850001
	27/05/2010
	25.987,86
	29, p. 30 
	253
	Prestação de serviço
	24/05/2010
	25.987,86
	152, p. 10

	850002
	06/10/2010
	28.327,86
	29, p. 35 
	259
	Prestação de serviço
	15/09/2010
	28.327,86
	152, p. 14

	850004
	17/11/2010
	2.457,86
	29, p. 36 
	75205
	Material de expediente
	26/10/2010
	2.541,52
	162, p. 1

	850003
	18/11/2010
	159,00
	29, p. 36 
	434
	ventilador
	11/10/2010
	159,00
	164, p. 1

	850005
	18/01/2011
	3.587,52
	29, p. 38 
	158
	mesas/ cadeiras/ roupeiros
	05/01/2011
	3.587,52
	159, p. 4

	850006
	25/02/2011
	11.100,46
	29, p. 39 
	13
	computador/ impressora/ projetor
	08/02/2011
	11.327,00
	157, p. 10

	850007
	25/03/2011
	14.163,93
	29, p. 40 
	279
	Prestação de serviço
	30/05/2011
	14.163,95
	152, p. 15

	850008
	09/06/2011
	13.951,50
	29, p. 43 
	Sem documentos

	850009
	10/06/2011
	212,45
	29, p. 43 
	Sem documentos

19.	Como o recorrente pretende demonstrar a regularidade de uma questão que não foi objeto de impugnação por parte desta Corte de Contas, também nego provimento ao recurso nesse ponto.
20.	 Prosseguindo, o recorrente afirma que a liquidação das despesas foi realizada pela Secretaria Municipal de Planejamento e Gestão, que teria atestado a correta execução dos serviços contratados. Sobre a questão, a jurisprudência do Tribunal entende de forma majoritária que a delegação de competência a secretário realizada por decreto municipal é insuficiente para afastar a responsabilidade do prefeito pela utilização de recursos federais. Cito, nesse sentido, o Acórdão 10397/2021-TCU-Segunda Câmara.  
21.	Esse entendimento tem uma lógica bastante coerente: ao buscar apoio do Governo Federal, o gestor máximo do município assume, como ocorreu no caso concreto, as obrigações de prestar contas e de comprovar a boa e regular aplicação da verba repassada. 
22.	No caso concreto, não estão presentes circunstâncias excludentes de culpabilidade (inexigibilidade de conduta diversa, por exemplo) . O município de Almirante Tamandaré/PR contava na época com cerca de cem mil habitantes, conforme censo realizado pelo Instituto Brasileiro de Geografia e Estatística no ano de 2010, e a arrecadação tributária para o exercício financeiro de 2011 foi estimada em R$ 10.257.547,50 pela Lei orçamentária municipal 1.545/2010. Com isso, verifico que a administração local pode ser considerada de baixa complexidade se comparada aos grandes centros ou a algumas entidades do Governo Federal. 
23.	A Fundação Nacional de Saúde (Funasa) , por exemplo, empenhou R$ 4.053.888.642,89 apenas em 2011 - informação obtida no relatório de gestão da entidade. Nesse caso, mostra-se correta a decisão apontada pelo recorrente (Acórdão 929/2019-TCU-Plenário) , que afastou a responsabilidade de um ex-diretor do departamento de administração pela realização do pagamento indevido de algumas parcelas de contrato de prestação de serviços de transporte executivo a servidores e dirigentes da Funasa. Considerou-se que, em razão da abrangência da entidade, não seria razoável exigir daquele gestor a fiscalização dos boletins de medição e a sindicância de cada um dos relatórios de deslocamento, sobretudo porque estavam atestados pelo fiscal do contrato. 
24.	Dadas as dimensões das instituições envolvidas, entendo que o precedente mencionado não pode ser aplicado ao caso concreto.'
 (...) 
20.	Por questão de justiça, revejo a afirmação feita na decisão embargada, segundo a qual "o recorrente não trouxe aos autos as decisões proferidas nas ações de improbidade". Apesar de as peças 129 e 131 dizerem respeito a ações de improbidade envolvendo outros convênios, a decisão constante da peça 130, de fato, julga improcedente uma ação de improbidade proposta pelo município de Almirante Tamandaré/PR em desfavor do embargante e que tratava do projeto formação continuada para uma cultura de paz. 
21.	A ação discutia a ausência da prestação de contas e dos bens adquiridos no convênio. Contudo, pelo que consta, a peça era manifestamente inepta, a ponto de se requerer "a procedência do pedido com a consequente condenação do Requerido em dinheiro ou o cumprimento de obrigação de fazer ou não fazer, sob pena de multa diária no importe de R$ 99.948,44". Como se percebe, não foi especificado o montante a ser ressarcido ao Erário, nem qual seria a obrigação de fazer ou não fazer - as obrigações de fazer, aliás, nem estão contempladas no rol de implicações previstas no art. 37, § 4º, da Constituição. 
22.	Também se baseando na decisão do magistrado, o ente local nem se preocupou em juntar provas das irregularidades. Nem mesmo as análises do poder concedentes foram levadas ao conhecimento do juiz. Pelo que consta, apenas uma comunicação da Secretaria Nacional de Segurança Pública cobrando a conclusão do ajuste teria sido acostada àqueles autos. Transcrevo trecho da decisão judicial:
'Convém pontuar não estar a Secretaria Nacional de Segurança Pública cobrando o valor pontuado do Município, mas sim determinando o cumprimento do objeto do convênio, responsabilidade que não recai exclusivamente sob o réu, mas também ao seu sucessor o qual, ao assumir a Prefeitura Municipal de Almirante Tamandaré, passa a ser igualmente responsável pela fiscalização e projetos afetos ao Executivo Municipal. Desta forma, o cumprimento do convênio apresentado no relatório nem mesmo pode ser oponível ao demando, devendo ser apresentado ao então prefeito Aldinei Siqueira.'
23.	A decisão absolutória fundamentou-se essencialmente na ausência de provas. Independentemente disso, cabe ressaltar, como o fiz na decisão embargada, que 'a independência entre as instâncias permite que uma mesma conduta seja valorada de forma diversa, em ações de natureza penal, civil e administrativa. A ação por improbidade administrativa, de natureza civil, não vincula o juízo de valor formado na seara administrativa. Apenas a sentença absolutória no juízo penal fundada no reconhecimento da inexistência material do fato tem habilidade para repercutir no TCU e afastar a imposição de obrigações e sanções de natureza administrativa'.
24.	Também não existe contradição nos autos. A não comprovação da boa e regular aplicação dos recursos repassados decorreu dos problemas já apontados, que dizem respeito basicamente à falta de documentos comprobatórios da qualificação de 900 pessoas no âmbito do projeto de formação continuada para uma cultura de paz. Os documentos apresentados mencionam expressamente outro projeto, ora em conjunto com o objeto da presente análise, ora de forma isolada. 
25.	Nem mesmo o tipo de treinamento é conhecido. A convenente informou, na prestação de contas, que desenvolveu várias palestras, a saber: violência e seus aspectos gerais; conceitos de violência; violência contra a criança e o adolescente; violência nas escolas e bullying; violência contra a mulher; dentre outras. Contudo, as listas de presença e as fotos encaminhadas indicam a realização de eventos esportivos e artísticos (apresentações de dança e teatro) . 
26.	Nesse último caso, há indícios de que se refiram ao Convênio 23/2008 ("Caminhos da Paz") , como pode ser visto no cabeçalho das fichas de inscrição apresentadas:

27.	Na época, a Secretaria Nacional de Segurança Pública orientou os convenentes sobre como demonstrar a boa e regular aplicação dos recursos. Na realização dos treinamentos, deveriam apresentar listas de presença, fichas de inscrição, qualificação dos instrutores, dentre outros documentos. A convenente e o embargante tinham ciência disso, tanto que apresentaram esparsos documentos envolvendo as atividades esportivas - e que diziam respeito a convênio estranho ao examinado nesta oportunidade. 
28.	Em vista disso, inexiste a alegada omissão sobre as formas de comprovação da execução material do objeto do convênio. As declarações emitidas pelos funcionários da prefeitura provam apenas a ciência, mas não o fato em si (art. 408, parágrafo único, do CPC) . Por outro lado, a informação prestada pela Controladoria-Geral do Município de Almirante Tamandaré/PR, emitida em 22/4/2022, não traz evidências da realização das atividades, razão pela qual não é possível aceitar a conclusão emitida pelo órgão." 
13.	Novos embargos foram opostos. O recorrente justifica a persistência das omissões e da contradição, invocando as seguintes informações: i) a documentação juntada demonstra cabalmente que houve a efetiva e satisfatória prestação dos serviços, reconhecida pela Superintendência de Planejamento e Gestão, pela imprensa local e pelo magistrado que atuou na ação de improbidade administrativa; ii) os únicos documentos examinados foram as fichas de inscrição, e, ainda assim, não consideradas pela ausência de assinaturas; iii) inúmeros documentos apresentados foram ignorados (não indica quais) ; iv) toda a documentação que estava no seu alcance foi entregue, inclusive a prestação de contas do convênio; e v) o Tribunal não indicou a documentação que deveria ser apresentada para se comprovar a boa e regular aplicação dos recursos, ignorando-se parecer da Controladoria-Geral do Município.
14.	Como se percebe, houve uma reiteração dos argumentos já apresentados por ocasião da interposição dos primeiros embargos de declaração. Por considerar que todas essas questões já foram devidamente enfrentadas, o recurso deve ser de plano rejeitado, sem prejuízo de o Tribunal informar ao recorrente que a oposição de novos embargos de declaração com intuito manifestamente protelatório ensejará a aplicação da multa prevista no art. 1.026, § 2º, do CPC. 
15.	Ante o exposto, voto por que o Tribunal adote a deliberação que ora submeto a este Colegiado. 
TCU, Sala das Sessões, em 26 de julho de 2022.
BENJAMIN ZYMLER 
Relator